臺灣高等法院民事判決
109年度上易字第1334號
上  訴  人  總瑩建設股份有限公司

法定代理人  張廖泓境
上  訴  人  楊碧玲  
共      同
訴訟代理人  洪翰今律師
            邱俊諺律師
被 上訴 人  劉淑惠  

訴訟代理人  王昧爽律師
複 代理 人  余西鈞律師

上列當事人間請求損害賠償事件，上訴人對於中華民國109年8月
31日臺灣桃園地方法院109年度訴字第713號第一審判決提起上訴
，本院於110年3月2日言詞辯論終結，判決如下：
    主      文
一、原判決廢棄。
二、被上訴人在第一審之訴及假執行之聲請均駁回。
三、第一、二審訴訟費用由被上訴人負擔。
    事實及理由
一、被上訴人主張：伊於民國100年7月15日與上訴人總瑩建設股
    份有限公司（下稱總瑩公司）、楊碧玲（與總瑩公司合稱上
    訴人）分別簽立透天房屋預定買賣合約書、透天土地預定買
    賣合約書（下依序稱系爭房屋合約、系爭土地合約，合稱系
    爭房地合約），購買坐落桃園市○○區○○段0 地號土地上「湯
    城世紀」庚區編號Ｈ棟75號房屋（下稱系爭房屋，與其坐落
    基地合稱系爭房地）及其坐落基地，總價為新臺幣（下同）
    760萬元，並繳付價金180萬元。依系爭房屋、土地合約約定
    ，兩合約具有連帶不可分性，應共同履行，屬聯立契約。系
    爭房屋於105年11月10日取得使用執照，應於領得使用執照6
    個月內即於106年5月10日前，通知伊進行交屋，然總瑩公司
    迄未履行，依消費者保護法（下稱消保法）第17條第5項（1
    04年12月31日修正前之消保法施行細則第15條第2項）規定
    ，內政部公告之預售屋買賣定型化契約應記載及不得記載事
    項（下稱預售屋契約範本）第15條第1款第4目之規定應視為
    系爭房屋、土地合約之一部，上訴人應分別給付自106年5月
    11日起至伊起訴前1日即109年3月31日止，按日以伊已繳房
    地價款180萬元之萬分之5計算之遲延利息即95萬400元，並
    負不真正連帶責任。楊碧玲另應依系爭土地合約第11條第1
    項約定給付伊律師費6萬1000元等情。爰依上開規定及系爭
    房地合約約定，求為命總瑩公司、楊碧玲不真正連帶給付95
    萬400元；楊碧玲另給付6萬1000元並加計自起訴狀繕本送達
    翌日起算法定遲延利息之判決。
二、上訴人則以：被上訴人迄未繳納價金580萬元及代收款4萬12
    42元，伊無通知交屋之義務，縱認伊有遲延通知交屋而應負
    遲延責任情形，亦得為同時履行或拒絕履行之抗辯。又系爭
    房屋、土地合約係分別簽立，屬契約之聯立，非不真正連帶
    債務關係，且楊碧玲為自然人，非消保法規範之企業經營者
    ，無預售屋契約範本之適用，縱有適用，應將土地與房屋分
    別觀之，並以系爭房屋總價計付違約金。被上訴人請求給付
    95萬400元過高，應予酌減，且請求之律師費應比照最高法
    院裁定律師酬金之標準訂之，並考量楊碧玲勝敗比例分擔等
    語，資為抗辯。
三、原審判決上訴人全部敗訴，上訴人不服提起上訴，其聲明：
    ㈠原判決廢棄。㈡被上訴人在第一審之訴及假執行之聲請均駁
    回。被上訴人答辯聲明：上訴駁回。 　　
四、下列事項為兩造所不爭執，應可信為真實（本院卷第56至57
    頁、第118、139頁）：
  ㈠被上訴人於100年7月15日以總價760萬元向上訴人購買系爭房
    地，並與總瑩公司、楊碧玲分別簽訂系爭房屋合約、系爭土
    地合約，被上訴人已繳納價金180萬元及於108年8月26日給
    付48萬元。
　㈡總瑩公司於105年11月10日取得系爭房屋使用執照。
　㈢被上訴人前認上訴人遲延取得房屋使用執照而提起訴訟，經
    臺灣桃園地方法院（下稱桃園地院）106年度訴字第364號、
    本院106年度上易字第1009號判決，命上訴人不真正連帶給
    付被上訴人93萬1500元、楊碧玲另應給付被上訴人律師費6
    萬1000元本息確定（下稱1009號訴訟）。
　㈣上訴人前以被上訴人未依約給付系爭土地合約所訂之各期期
    款及系爭房地之尾款，經其以存證信函催告未果，解除系爭
    房地買賣契約，並請求被上訴人給付違約金，經桃園地院10
    7年度壢簡字第1113號、108年度簡上字第155號判決認定系
    爭房地買賣契約並未合法解除，駁回該部分請求而確定在案
    （下稱155號訴訟）。
  ㈤被上訴人於109年2月24日以台北延壽郵局存證號碼000027號
    函通知上訴人應於文到1 個月內，依照合約將系爭房屋裝設
    修繕至可入住狀態，並將房地所有權移轉登記點交予被上訴
    人本人，被上訴人願配合辦理房地貸款手續，逾期請求損害
    賠償（下稱系爭27號存函），上訴人並已於109年2月25日收
    受該存函。
  ㈥被上訴人確因提起本件訴訟，而支付6萬1000元委任律師處理
    第一審訴訟事宜。
五、本件爭點如下：
　㈠總瑩公司應否通知被上訴人辦理交屋？總瑩公司是否有逾期
    通知交屋之情形？被上訴人是否可向總瑩公司請求逾期通知
    之違約金？1009號訴訟、155號訴訟對本件有無爭點效之適
    用？
  ㈡楊碧玲是否須與總瑩公司同負不真正連帶遲延通知交屋違約
    責任？若為肯定，被上訴人請求之違約金金額是否過高？
　㈢被上訴人請求楊碧玲給付律師酬金部分是否有據？
六、茲就兩造之爭點，說明本院之判斷如下：
　㈠被上訴人於依系爭房屋契約第13條約定繳清剩餘買賣價金前
    ，上訴人尚無依系爭房屋契約第14條通知被上訴人交屋之義
    務，自不負遲延通知交屋之責任：
　⒈被上訴人主張其於109年2月24日以系爭27號存函催告上訴人
    應依系爭房屋合約第13、14條約定辦理系爭房地所有權移轉
    ，通知交付系爭房屋及修復瑕疵，經催不理，依系爭房屋合
    約第26條規定，補充依消保法第17條第5項規定將預售契約
    範本第15條第1款第4目之規定視為契約之一部，上訴人應依
    該規定給付每逾1日按已繳房地價款萬分之5單利計算遲延利
    息等語，有系爭27號存函及回執可按（見原審卷第207至216
    頁），上訴人則以被上訴人未給付尾款價金前並無通知交屋
    之義務及得行使同時履行抗辯而拒絕履行等語（見原審卷第
    242至243頁、本院卷第60、110頁）。查：
　⑴系爭房屋合約第13條第2項、第4項、第14條第2項第3款依序
    約定：「房屋產權之移轉，應於使用執照取得後4個月內辦
    理所有權移轉登記完畢」、「買方應於賣方房屋產權移轉登
    記前應履行下列義務：㈠繳清本合約所訂除第14條交屋款以
    外之自備款、因逾期付款加計之遲延利息，及因變更設計增
    加之工程款…」、「賣方應於領取使用執照6個月內，通知買
    方進行交屋；於交屋時雙方應履行下列各項義務：…㈢買方繳
    清本合約所有之應付未付款（含交屋保留款）及完成一切交
    屋手續」（見原審卷第27、29、31頁）。而總瑩公司已於10
    5年11月10日取得系爭房屋使用執照，依系爭房屋合約第8條
    付款條件依附件㈠付款明細表之規定，及系爭土地合約第3條
    亦約定付款辦法應依附件㈠土地付款明細表之規定（見原審
    卷第21、27、29、31、65頁），參照系爭房屋合約書附件一
    付款明細表記載第19、20、21期款分別為「領取使用執照」
    0元、「產權移轉登記送件」0元、「外水電接通完成」0元
    ，其後即為「產權過戶完成核撥銀行貸款」304萬元、及「
    交屋款」0元；及系爭土地合約書附件一付款明細表第19、2
    0、21期款分別為「領取使用執照」6萬元、「產權移轉登記
    送件」6萬元、「外水電接通完成」6萬元，其後為「產權過
    戶完成核撥銀行貸款」228萬元、及「交屋款」0元等情（見
    原審卷第47、49、79、81頁），被上訴人復自承於108年8月
    26日寄發存證信函檢附面額48萬元支票，經兌付而繳清至21
    期款，提出存證信函及票據兌付資料，並為上訴人所不爭執
    （見原審卷第289至293頁、本院卷第103、118頁），可知系
    爭房屋合約第13條第4項約定所稱「第14條交屋款以外之自
    備款」，即指剩餘應由銀行核撥貸款之金額532萬元（計算
    式：0000000＋0000000＝0000000，下稱產權過戶款），且被
    上訴人應於房屋產權移轉登記「前」繳付完畢。準此，上訴
    人移轉系爭房地產權登記之義務在前、通知交屋之義務在後
    ，則被上訴人於繳付產權過戶款前，尚不得請求上訴人移轉
    系爭房地產權，遑論交屋。上訴人抗辯：於被上訴人繳付產
    權過戶款前，尚無通知交屋之義務，應屬可採。
　⑵被上訴人固主張其於簽立系爭房屋合約時，已依第13條第4項
    第2款約定開立本票予上訴人收執，並依上訴人通知給付至
    第21期款，上訴人迄未依第8條第1項約定以書面通知繳款，
    及應辦理貸款時間、地點及貸款行庫，且未將系爭房地產權
    移轉予伊，致伊無法辦理貸款，非可歸責於己之事由未給付
    系爭房地剩餘價金（即產權過戶款），並未欠付系爭房地買
    賣價金云云。惟：
　①按民法第235條後段規定，給付兼需債權人之行為者，債務人
    得以準備給付之事情，通知債權人，以代提出。苟債務人依
    此規定通知債權人，僅不負給付遲延責任而已，並不生已為
    給付之效力（最高法院86年度台上字第756號判決意旨參照
    ）。
　②查系爭房屋合約第16條貸款約定：「一、第四條房屋總價內
    之部分價款304萬元整，由買方與賣方洽定之金融機構之貸
    款給付並立『代辦金融貸款委託書』及『委刻印章同意書』，由
    買賣雙方依約定辦妥一切貸款手續。惟買方可得較低利率或
    有利於買方之貸款條件時，買方有權變更貸款之金融機構，
    自行辦理貸款…買方應於賣方通知辦理貸款日起20日內辦妥
    對保手續，並由承貸金融機構同意將約定貸款金額撥付賣方
    。二、前款由賣方洽定辦理之貸款金額少於預定貸款金額，
    其差額依下列各目處理…。三、買方如不貸款者（含減少貸
    款）應於賣方取得使用執照時，以現金或即期支票一次付清
    原預定銀行貸款金額1/2價款，另不貸款金額1/2餘款於契稅
    單核發7日內以現金或即期支票一次付清，賣方即返還買方
    所簽立之本票…」、系爭土地合約第4條貸款約定亦載明：「
    一、前條土地總價內之部分價款228萬元，由買方與賣方洽
    定之金融機構之貸款給付並立『委辦貸款約定書』及『委刻印
    章同意書』由買賣雙方依約定辦妥一切貸款手續。惟買方可
    得較低利率或有利於買方之貸款條件時，買方有權變更貸款
    之金融機構，自行辦理貸款，除享有政府所舉辦之優惠貸款
    利率外，買方應於賣方通知辦理貸款日起20日內辦妥對保手
    續，並由承貸金融機構同意將約定貸款金額撥付賣方…二、
    前款由賣方洽定辦理之貸款金額少於預定貸款金額，其差額
    依下列各目處理：…。三、若買方不辦理貸款者，應於賣方
    通知取得使用執照時，以現金或即期支票一次付清不貸款金
    額1/2之價款；另不貸款金額1/2餘款於契稅單核發7日內以
    現金或即期支票一次付清，賣方即返還買方所簽立之本票」
    （見原審卷33、35、65、67頁），可知被上訴人簽發之本票
    並非充作價金之一部分，且以系爭房地辦理貸款僅為支付價
    金之方式之一，買方有選擇貸款行庫之權利、並於貸款成數
    不足時仍負補足差額之義務、買方亦可選擇不辦理貸款而付
    清價款，非謂買方於賣方未依約定為買方辦理貸款必要之手
    續時，即免除買方依約應給付前述產權過戶款之義務。
　③又系爭房屋合約第8條及系爭土地合約第3條均約定，買方於
    接獲賣方書面繳款通知單7日內依賣方指定之繳納地點及方
    式以現金或即期票據如數一次繳清等語（見原審卷第21、65
    頁），縱上訴人未依約以書面限期7日通知被上訴人繳款，
    依前說明，僅被上訴人就其未給付產權過戶款不負遲延責任
    ，而非因此免除被上訴人給付產權過戶款之義務。被上訴人
    既知悉系爭房地已取得使用執照，並自承已於108年8月26日
    繳清第21期款，依系爭房地合約所約定之履約期程，應知其
    尚欠剩餘價金即產權過戶款未付。被上訴人主張其依上訴人
    通知而繳至21期款，應給付價金之款項已繳清，而未有欠付
    買賣價金云云，並無可採。
　④被上訴人既未履行其應給付所餘買賣價金之義務，其於系爭2
    7號存函雖以：願配合辦理房、地貸款手續等詞（見原審卷
    第211頁）通知上訴人，僅係將準備以貸款方式給付價金之
    事情，通知債權人，依上說明，僅於上訴人配合辦理前，被
    上訴人不負給付產權過戶款遲延責任而已，不生已為給付之
    效力。況依前述，被上訴人給付產權過戶款之方式既不限於
    辦理貸款，自不因上訴人未移轉系爭房地所有權，被上訴人
    無從以系爭房地所有權辦理抵押貸款，即可認上訴人有先為
    移轉系爭房地所有權之給付義務。被上訴人主張上訴人未依
    約通知辦理貸款，未移轉系爭房地所有權，致伊無法辦理貸
    款云云，依前揭說明，均無礙於其未依債之本旨提出價金給
    付之義務，被上訴人前開主張，均無可採。上訴人抗辯於被
    上訴人未依債務本旨給付價金前，尚無通知交屋之義務，即
    屬有據。　
　⑶預售屋契約範本第15條第1款第4目規定：「賣方應於領得使
    用執照6個月內，通知買方進行交屋。於交屋時雙方應履行
    下列各目義務：…⒋賣方如未於領得執照6個月內通知買方進
    行交屋，每逾1日應按已繳房地價款依萬分之5單利計算遲延
    利息予買方」（見原審卷第183頁），係為保護買方而加重
    賣方通知交屋遲延之責任，並未免除買方依約原應於移轉產
    權及交屋時買賣價金支付之義務。本件被上訴人既未依約繳
    付產權過戶款，上訴人即無通知交屋之義務。準此，被上訴
    人請求上訴人應依預售屋契約範本第15條第1款第4目規定賠
    償遲延通知交屋之違約金，洵非有據。
　⒉被上訴人復主張：系爭房屋大門至今尚未裝設，屋內多處瑕
    疵未修繕至「可入住狀態」，顯然已違約云云（見原審卷第
    9、233頁），惟上訴人既尚無通知交屋之義務，則系爭房屋
    是否修繕完成，即與上訴人有無遲延通知交屋無涉，被上訴
    人上開主張，並無可採。
  ⒊被上訴人另主張：1009號訴訟、155號訴訟認定上訴人未依約
    通知被上訴人繳款，未繳款責任不在被上訴人，對本件被上
    訴人不負繳款責任義務有爭點效之適用云云，惟：
　⑴按爭點效乃法院於判決理由中，就訴訟標的以外當事人主張
    之重要爭點，經兩造各為充分之舉證及攻防，使當事人為適
    當完全之辯論，由法院為實質之審理判斷，該判斷倘非顯然
    違背法令，且當事人未提出新訴訟資料足以推翻原判斷者，
    嗣在同一當事人其後就該重要爭點所提起之訴訟中，當事人
    及法院就該已經法院判斷之重要爭點，始不得任作相反之主
    張或判斷，以符民事訴訟上之誠信原則。
　⑵查155號訴訟係上訴人以被上訴人未依約（付款明細表）給付
    系爭土地合約所訂之各期期款及系爭房地之尾款，經其催告
    而解除系爭房地之買賣契約，請求被上訴人給付按系爭房地
    總價15％計付之違約金；1009號訴訟則係被上訴人以上訴人
    遲延取得房屋使用執照而請求給付遲延利息之損害賠償，上
    訴人於該事件亦以被上訴人遲付上開價金而經其解除系爭房
    地之買賣契約，無庸再給付遲延利息為辯，有桃園地院108
    年度簡上字第155號民事判決、本院106年度上易字第1009號
    民事判決可按（見原審卷第119至157頁、第197至205頁），
    是前案訴訟之重要爭點，為上訴人通知被上訴人繳付各期款
    項是否合於約定，可否以被上訴人遲延給付價金而解除契約
    ，並未認定被上訴人已依約履行其價金給付之義務。本件被
    上訴人主張上訴人遲延通知交屋而請求損害賠償，及上訴人
    於被上訴人未付價金（產權過戶款）前有無通知交屋義務、
    得否行使同時履行抗辯等，更無以前案訴訟之爭點為判斷之
    依據，被上訴人主張155號訴訟及1009號訴訟於本件訴訟有
    爭點效之適用云云，並無可採。
　㈡楊碧玲是否須與總瑩公司同負不真正連帶遲延通知交屋違約
    責任，及被上訴人請求之違約金是否過高部分：
　　本件上訴人對被上訴人既不負遲延通知交屋之責任，則關於
    楊碧玲以自然人身分與被上訴人簽立系爭土地合約，有無消
    保法之適用，及是否需依預售屋契約範本第15條第1款第4目
    規定，與總瑩公司對被上訴人負不真正連帶債務，暨本件被
    上訴人請求之違約金是否過高應予酌減等，均無再予審究之
    必要，附此敘明。
　㈢被上訴人請求楊碧玲給付律師酬金部分是否有據部分：
　　被上訴人請求上訴人給付其因本件訴訟已支出第一審律師費
    用6萬1000元，並提出收據1紙為憑（見原審卷第217頁）。
    惟：系爭土地合約第11條第1項約定：「凡因本件買賣約定
    而涉訴訟者，雙方同意由台灣桃園地方法院為管轄法院。且
    敗訴之一方應負擔他方律師費、訴訟費用」（見原審卷第75
    頁），是敗訴一方應負擔他方律師費、訴訟費用，雖應包含
    尚在進行中之本案訴訟，然本件被上訴人既不得請求上訴人
    給付違約金，而為敗訴之一方，自無從依約請求楊碧玲負擔
    律師費，被上訴人此部分請求，亦無理由。
七、綜上所述，被上訴人主張依消保法第17條第5項規定將預售
    屋契約範本第15條第1款第4目之規定應視為系爭房地合約之
    一部，請求上訴人不真正連帶給付95萬400元，另依系爭土
    地合約第11條第1項約定，請求楊碧玲給付6萬1000元，及自
    起訴狀繕本送達翌日起至清償日止，按週年利率5％計算之利
    息，均為無理由，應予駁回。原審為上訴人敗訴之判決，並
    附條件為准、免假執行之宣告，自有未洽。上訴意旨指摘原
    判決不當，求予廢棄改判，為有理由。自應由本院廢棄改判
    如主文第2項所示。並依民事訴訟法第78條規定，為訴訟費
    用負擔之判決。
八、本件事證已臻明確，兩造其餘之攻擊或防禦方法及所用之證
    據，經本院斟酌後，認為均不足以影響本判決之結果，爰不
    一一論列，併此敘明。
九、據上論結，本件上訴為有理由，爰判決如主文。
中　　華　　民　　國　　110 　年　　3 　　月　　23　　日
                 民事第二十四庭
                       審判長法  官  胡宏文
                             法  官  朱慧真
                             法  官  陳筱蓉
正本係照原本作成。
不得上訴。
中　　華　　民　　國　　110 　年　　3 　　月　　23　　日
　　　　　　   　　　　　　　書記官  陳珮茹